【裁判字號】    92,重勞訴,3
【裁判日期】    920331
【裁判案由】    給付離職互助金
【裁判全文】
臺灣臺中地方法院民事判決  九十二年度重勞訴字第三號
    原      告    癸○○
                  子○○
                  戊○○
                  卯○○
                  壬○○
                  丁○○
                  丙○○
                  丑○○
                  甲○○
                  乙○○
                  辛○○
    兼右四人共同
    訴訟代理人    己○○      .
    被      告    台灣省各級農會互助會
                              .
    法定代理人    庚○○      .
    訴訟代理人    寅○○      .
右當事人間請求給付離職互助金事件，本院判決如左：
    主      文
被告應分別給付原告如附表所示金額及利息。
訴訟費用由被告負擔。
本判決於原告分別以如附表所示供擔保金額，為被告供擔保後，得假執行。但被告如
於假執行程序實施前，以如附表所示免假執行之供擔保金額，為原告分別預供擔保，
得免為假執行。
    事      實
甲、原告方面：
  一、聲明：除假執行供擔保金額外，餘如主文所示。
  二、陳述：
      （一）原告癸○○、子○○、丑○○、戊○○、卯○○、己○○、甲○○、林
            旭雄、辛○○、乙○○、壬○○部分：原均任職於雲林縣西螺鎮農會，
            在職期間均依「臺灣省各級農會員工互助辦法」參加互助會，並按月繳
            納互助會費，嗣分別於如附表所示之日期辦理退休而喪失臺灣省各級農
            會員工互助會會員資格，依上開互助辦法規定，被告應按上開互助辦法
            所定之給付標準給付離職互助金予原告，詎被告卻藉詞停辦清算，並遲
            至九十二年一月廿三日始行給付原告如附表編號一至十一所示離職互助
            金。惟依上開互助辦法規定，被告於收到原告等人所提出之離職互助金
            給付請求時，應於二週內按上開互助辦法所定之給付標準給付離職互助
            金，其遲至九十二年一月廿三日始行給付原告等人上述離職互助金，依
            法應負遲延責任，爰訴請被告分別給付如附表編號一至十一所示之利息
            。
      （二）原告丁○○部分：原亦任職於雲林縣西螺鎮農會，在職期間亦依「臺灣
            省各級農會員工互助辦法」參加互助會，並按月繳納互助會費，嗣於九
            十年十一月三十日辦理退休而喪失臺灣省各級農會員工互助會會員資格
            ，依上開互助辦法規定，被告應按上開互助辦法所定之給付標準給付離
            職互助金予原告丁○○，詎被告卻藉詞停辦清算，並遲至九十二年一月
            三十日始行給付原告丁○○二十三萬三千四百八十八元之離職互助金。
            惟依上開互助辦法規定，被告於收到原告等人所提出之離職互助金給付
            請求時，應於二週內按上開互助辦法所定之給付標準給付離職互助金，
            然被告僅給付原告丁○○部分離職互助金，尚欠六十萬零三百九十六元
            未付，爰訴請被告給付如附表編號十二所示之金額及利息。
  三、證據：提出臺灣省各級農會員工互助辦法、給付標準表各一份、離職互助金給
      付申請書、離職證明書各十二份為證（均為影本）。
乙、被告方面：
  一、聲明：原告之訴及假執行之聲請均駁回，如受不利之判決，願供擔保請准免為
      假執行。
  二、陳述：因受政府命令行庫接管部分農會信用部影響，致農會員工大量離職，被
      告所經管之互助會業務乃受衝擊。致使離職互助金之申請驟增。被告所屬第六
      屆管理委員會乃依臺灣省各級農會員工互助辦法第二十二條第五款及第三十四
      條規定，以第五次會議決議自九十年九月二十五日起離職互助金凍結，暫時停
      止給付，停繳會費，以進行研擬因應對策。又依上開辦法第二十二條第五款規
      定，其他與會員權利義務有關重大事項、互助會之管理委員會經委員過半數出
      席及出席人數三分之二以上決議即可。是被告所屬第六屆管理委員會乃於九十
      一年七月四日第九次會議決議：自即日起停辦臺灣省各級農會員工互助會，並
      辦理結算，必要時聲請法院裁定破產。而依九十一年十月九日第十次會議決議
      ，清算方式為：(1)九十一年七月四日以前提出申請且符合互助辦法第三十八條
      規定者，其離職互助金全數發給；九十年九月二十五日至九十一年七月四日間
      提出申請，而超過互助辦法第三十八條規定百分之五上限之離職人員，仍依舊
      標準計算給付金額，惟先發放第三項之比例款；(2)前項發放結餘金額（即扣除
      已發給金額、提存金額、後續行政費用等）按各會員年資比例發放．．．。而
      此項決議，依主管機關行政院農委會核示，無須報請主管機關核備，已生效力
      ，被告並已擬定清算計畫，且依上開決議內容於九十二年一月廿七日分別給付
      原告等人離職互助金，原告癸○○等十一人另請求遲延利息，原告丁○○請求
      給付全額互助金及利息，均無理由。
  三、證據：提出台灣省各級農會員互助會第六屆管理委員會第十一次會議紀錄、行
      政院農業委員會九十一年十一月十五日農輔字第○九一○一六二一九七號函、
      九十一年十一月十八日農輔字第○九一○一五九六五四號函、九十一年十月三
      十日農輔字第○九一○一五五一五三號函及九十二年一月十六日農輔字第○九
      二○○五○○三三號函各一份為證（均為影本）。
      理    由
壹、程序方面：
  一、按非法人團體，設有代表人或管理人者，有當事人能力，民事訴訟法第四十條
      第三項定有明文。非法人團體設有代表人或管理人者，必須有一定之名稱及事
      務所或營業所，並有一定之目的及獨立之財產者，始足當之，最高法院六十四
      年台上字第三四七○號著有判例可資參照。按農會員工之互助，組織臺灣省各
      級農會員工互助會負責辦理，其人事、財務、會計均與臺灣省農會分開獨立處
      理；本會對外行文透經臺灣省農會名義行之，但對內（包括農會及該會會員）
      均以本會名義行使並依本會有關規定對會員之權利與義務負完全責任；本會設
      管理委員會，置委員四十三至四十九人，除由臺灣省農會總幹事擔任主任委員
      ，各縣（市）農會各推舉一人為當然委員外，其餘名額以縣別參加會員數比例
      分配之，並由各該轄縣農會推舉基層農會人員擔任。委員任期四年，並得連任
      ，臺灣省各級農會員工互助辦法第二、六、七條定有明文，故管理委員會僅係
      該互助會之內部組織，該互助會既設有主任委員為代表人，且有一定之名稱及
      辦公處所，並有一定之目的及獨立之財產，其為非法人團體，依民事訴訟法第
      四十條第三項規定，自有當事人能力，原告以該互助會為被告，以庚○○為被
      告之法定代理人，提起本訴，於法自無不合。
  二、次按，訴狀送達後，原告不得將原訴變更或追加他訴。但擴張或減縮應受判決
      事項之聲明者，不在此限。民事訴訟法第二百五十五條第一項第三款定有明文
      。原告起訴時原請求被告應給付之金額，於本院審理中為如聲明所示金額之擴
      張或減縮，核係擴張或減縮應受判決事項之聲明，應予准許，併此敘明。
貳、實體方面：
  一、本件原告主張渠等原均任職於雲林縣西螺鎮農會，在職期間均依「臺灣省各級
      農會員工互助辦法」參加互助會，並按月繳納互助會費，嗣分別於如附表所示
      之日期辦理退休而喪失臺灣省各級農會員工互助會會員資格，依上開互助辦法
      規定，被告應按上開互助辦法所定之給付標準給付離職互助金予原告，詎被告
      卻藉詞停辦清算，並遲至九十二年一月廿三日始行給付原告離職互助金。惟依
      上開互助辦法規定，被告於收到原告等人所提出之離職互助金給付請求時，應
      於二週內按上開互助辦法所定之給付標準給付離職互助金，其遲延給付依法應
      負遲延責任，爰訴請被告分別給付原告癸○○等十一人如附表編號一至十一所
      示之利息，給付原告丁○○如附表編號十二所示之金額及利息等語。
  二、被告則以：因受政府命令行庫接管部分農會信用部影響，致農會員工大量離職
      ，被告所經管之互助會業務乃受衝擊。致使離職互助金之申請驟增。被告所屬
      第六屆管理委員會乃依臺灣省各級農會員工互助辦法第二十二條第五款及第三
      十四條規定，以第五次會議決議自九十年九月二十五日起離職互助金凍結，暫
      時停止給付，停繳會費，以進行研擬因應對策。又依上開辦法第二十二條第五
      款規定，其他與會員權利義務有關重大事項、互助會之管理委員會經委員過半
      數出席及出席人數三分之二以上決議即可。是被告所屬第六屆管理委員會乃於
      九十一年七月四日第九次會議決議：自即日起停辦臺灣省各級農會員工互助會
      ，並辦理結算，必要時聲請法院裁定破產。另依九十一年十月九日第十次會議
      決議，清算方式為：(1)九十一年七月四日以前提出申請且符合互助辦法第三十
      八條規定者，其離職互助金全數發給；九十年九月二十五日至九十一年七月四
      日間提出申請，而超過互助辦法第三十八條規定百分之五上限之離職人員，仍
      依舊標準計算給付金額，惟先發放第三項之比例款；(2)前項發放結餘金額（即
      扣除已發給金額、提存金額、後續行政費用等）按各會員年資比例發放．．．
      。而此項決議，依主管機關行政院農委會核示，無須報請主管機關核備，自生
      效力，被告並已擬定清算計畫，且依上開決議內容於九十二年一月廿七日分別
      給付原告等人離職互助金，原告癸○○等十一人另請求遲延利息，原告丁○○
      請求給付全額互助金及利息，均無理由等語，資為答辯。
  三、查原告上開主張，業據提出離職互助金給付申請書、離職證明書各十二份、臺
      灣省各級農會員工互助辦法、給付標準表各一份（均為影本）為證，其等原均
      係雲林縣西螺鎮農會編制內員工，均依上開互助辦法第四條規定，參加為臺灣
      省各級農會員工互助會會員，此為被告所不爭執。則依上開互助辦法第廿四條
      規定，原告等人離職時，自得按年資依規定標準請求被告給付離職互助金。被
      告雖以前揭受政府命令行庫接管部分農會信用部影響，互助會業務遭受衝擊，
      離職互助金之申請驟增，被告所屬第六屆管理委員會乃決議自九十年九月二十
      五日起暫停給付並停辦互助會務，並決議進行清算等語置辯，但查：
      １、給付義務之存否與被告有無能力支付即清償能力係屬二事，原告起訴請求
          被告給付互助金，係在請求判決認定原告之請求權是否存在即被告是否有
          負給付之義務，而被告抗辯申請離職之人數過多，以致該互助會支付互助
          金發生困難，此乃被告清償能力之問題，尚不得因此即謂被告對原告無給
          付之義務。
      ２、被告另抗辯其所屬之管理委員會曾於九十年九月二十五日決議停止給付互
          助金，並於九十一年十月九日決議辦理清算云云。惟按：
          (1)、臺灣省各級農會員工互助辦法係由省農會會員大會訂定及修正通過，
              此觀之該辦法制定過程自明。
          (2)、依該互助辦法第七條規定，該會設管理委員會，管理委員會之職權依
              該互助辦法第十三條規定：一、議決各種章則；二、議決會務、事業
              計畫與報告及年度預算、決算；三、議決年度財務稽查報告；四、議
              決財產之購置與處分；五、聘任、解聘執行祕書及其保證事項之同意
              ；六、議決會費及互助金給付標準事項；七、議決其他提議事項。
          (3)、該互助辦法第二十二條第三、五款及第三十四條另規定，該會管理委
              員會對左列事項須經委員過半數之出席及出席人數三分之二以上之決
              議行之：三、會費及互助金給付標準之調整；五、其他與會員權利義
              務有關之重大事項。離職互助金依據離職互助責任準備金提存情形訂
              定給付標準，提經管理委員會核定，並報請主管機關核備後發布實施
              。
          (4)、又依上開互助辦法第四十七條規定：「本辦法經本會管理委員會暨台
              灣省農會會員代表大會通過報請主管機關核准後實施，修改時亦同。
              」，同法第四十六條規定：「本辦法未盡事宜悉依照有關法令規定辦
              理。」。是以上開互助辦法如就停止營運、解散、清算等事項漏未規
              定時，自應修正互助辦法，增訂停止營運、解散、清算等相關條文，
              並經過管理委員會暨臺灣省農會會員代表大會通過報請主管機關核准
              後實施，始為適法。
          (5)、綜觀上開規定，被告雖辯稱：本件業經農委會函示認為上開停辦結算
              決議並不需報核備，僅由互助會決議即可自行辦理，管理委員會既已
              決議，原告應依上開決議辦理云云。惟依被告所提之農委會、財政部
              相關函文所謂被告上開決議依互助辦法規定並不需報核備等語，僅係
              就互助辦法所為之解釋，尚不足為無須修正互助辦法，增訂停止營運
              、解散、清算等相關條文，並經管理委員會暨臺灣省農會會員代表大
              會通過報請主管機關核准後實施之適法性依據。且互助辦法所明文授
              權管理委員會有關該互助金給付之決議事項，亦僅限於核定及調整互
              助金給付標準，尚無決議變更互助辦法所定符合規定時應給付互助金
              及決議停止營運、解散、清算之權限。從而，被告自不得據上開管理
              委員會決議而拒絕給付離職互助金，更不能使業已發生之離職互助金
              給付請求權因而消滅。
  四、本件被告本應於收到雲林縣西螺鎮農會轉送之離職互助金給付申請書時，應即
      予審核，並應於二週內按上開互助辦法所定之給付標準及給付年度，給付離職
      互助金予原告，其遲至九十二年一月二十二日之後始行給付，則原告癸○○等
      十一人請求被告給付如附表編號一至十一所示遲延利息，另原告丁○○請求被
      告給付如附表編號十二所示不足原定給付標準之離職互助金及利息，為有理由
      ，應予准許。又兩造分別陳明願供擔保，請准宣告假執行或免為假執行，經核
      均無不合，爰各酌定相當之擔保金額，併准許之。
、本件事證已臻明確，兩造其餘攻擊防禦方法與舉證，核與判決結果無影響，爰不
    逐一論述，附此敘明。
肆、據上論結，原告之訴為有理由，依民事訴訟法第七十八條、第三百九十條第二項
    、第三百九十二條，判決如主文。
中      華      民      國    九十二    年      三      月    三十一    日
                                      臺灣臺中地方法院民事第三庭
~B法      官  林宗成
右為正本係照原本作成
如不服本判決，應於判決送達後二十日內，向本院提出上訴狀。
中      華      民      國    九十二    年      三      月    三十一    日
~B法院書記官
~F0
~T36
附表
┌──┬──────┬─────────┬───────┬───────┬────────────────────┐
│編號│ 原      告 │  被告應給付金額  │原告假執行供擔│被告免為假執行│   備                              註   │
│    │            │    （新臺幣）    │保金額        │供擔保金額    │                                        │
├──┼──────┼─────────┼───────┼───────┼────────────────────┤
│一  │   癸○○   │柒萬捌仟玖佰拾貳│貳萬陸仟元    │柒萬捌仟玖佰│退休日期90.11.30                        │
│    │            │元（即民國九十年十│              │拾貳元        │離職互助金給付年度順序：九十年度        │
│    │            │二月廿二日起至九十│              │              │                                        │
│    │            │二年一月廿二日止，│              │              │                                        │
│    │            │以一百四十五萬一千│              │              │                                        │
│    │            │三百八十八元按週年│              │              │                                        │
│    │            │利率百分之五計算之│              │              │                                        │
│    │            │利息）            │              │              │                                        │
│    │            │                  │              │              │                                        │
├──┼──────┼─────────┼───────┼───────┼────────────────────┤
│二  │   子○○   │陸萬捌仟肆佰壹拾肆│貳萬仟元    │陸萬捌仟肆佰壹│退休日期90.11.30                        │
│    │            │元（即民國九十年十│              │拾肆元        │離職互助金給付年度順序：九十年度        │
│    │            │二月廿二日起至九十│              │              │                                        │
│    │            │二年一月廿二日止，│              │              │                                        │
│    │            │以一百二十五萬七千│              │              │                                        │
│    │            │九百九十三元按週年│              │              │                                        │
│    │            │利率百分之五計算之│              │              │                                        │
│    │            │利息）            │              │              │                                        │
├──┼──────┼─────────┼───────┼───────┼────────────────────┤
│三  │   廖恆雄   │陸萬伍仟玖佰零貳元│貳萬貳仟元    │陸萬伍仟玖佰零│退休日期90.11.30                        │
│    │            │（即民國九十年十二│              │貳元          │離職互助金給付年度順序：九十年度        │
│    │            │月廿二日起至九十二│              │              │                                        │
│    │            │年一月廿二日止，以│              │              │                                        │
│    │            │一百二十一萬一千七│              │              │                                        │
│    │            │百九十六元按週年利│              │              │                                        │
│    │            │率百分之五計算之利│              │              │                                        │
│    │            │息）              │              │              │                                        │
├──┼──────┼─────────┼───────┼───────┼────────────────────┤
│四  │   戊○○   │陸萬零貳佰壹拾柒元│貳萬元        │陸萬零貳佰壹拾│退休日期90.11.30                        │
│    │            │（即民國九十年十二│              │柒元          │離職互助金給付年度順序：九十年度        │
│    │            │月廿二日起至九十二│              │              │                                        │
│    │            │年一月廿二日止，以│              │              │                                        │
│    │            │一百一十萬七千二百│              │              │                                        │
│    │            │六十五元按週年利率│              │              │                                        │
│    │            │百分之五計算之利息│              │              │                                        │
│    │            │）                │              │              │                                        │
├──┼──────┼─────────┼───────┼───────┼────────────────────┤
│五  │   卯○○   │伍萬仟伍佰貳拾貳│壹萬捌仟元    │伍萬仟伍佰貳│退休日期90.11.30                        │
│    │            │元（即民國九十一年│              │拾貳元        │離職互助金給付年度順序：九十一年度      │
│    │            │二月一日起至九十二│              │              │                                        │
│    │            │年一月廿二日止，以│              │              │                                        │
│    │            │一百零九萬七千四百│              │              │                                        │
│    │            │九十九元按週年利率│              │              │                                        │
│    │            │百分之五計算之利息│              │              │                                        │
│    │            │）                │              │              │                                        │
├──┼──────┼─────────┼───────┼───────┼────────────────────┤
│六  │   己○○   │伍萬仟伍佰貳拾貳│壹萬捌仟元    │伍萬仟伍佰貳│退休日期90.11.30                        │
│    │            │元（即民國九十一年│              │拾貳元        │離職互助金給付年度順序：九十一年度      │
│    │            │二月一日起至九十二│              │              │                                        │
│    │            │年一月廿二日止，以│              │              │                                        │
│    │            │一百零九萬七千四百│              │              │                                        │
│    │            │九十九元按週年利率│              │              │                                        │
│    │            │百分之五計算之利息│              │              │                                        │
│    │            │）                │              │              │                                        │
├──┼──────┼─────────┼───────┼───────┼────────────────────┤
│七  │   甲○○   │伍萬壹仟陸佰肆拾捌│壹萬柒仟元    │伍萬壹仟陸佰肆│退休日期90.11.30                        │
│    │            │元（即民國九十一年│              │拾捌元        │離職互助金給付年度順序：九十一年度      │
│    │            │二月一日起至九十二│              │              │                                        │
│    │            │年一月廿二日止，以│              │              │                                        │
│    │            │一百零五萬九千零六│              │              │                                        │
│    │            │十九元按週年利率百│              │              │                                        │
│    │            │分之五計算之利息）│              │              │                                        │
├──┼──────┼─────────┼───────┼───────┼────────────────────┤
│八  │   丙○○   │伍萬壹仟陸佰肆拾捌│壹萬柒仟元    │伍萬壹仟陸佰肆│退休日期90.11.30                        │
│    │            │元（即民國九十一年│              │拾捌元        │離職互助金給付年度順序：九十一年度      │
│    │            │二月一日起至九十二│              │              │                                        │
│    │            │年一月廿二日止，以│              │              │                                        │
│    │            │一百零五萬九千零六│              │              │                                        │
│    │            │十九元按週年利率百│              │              │                                        │
│    │            │分之五計算之利息）│              │              │                                        │
├──┼──────┼─────────┼───────┼───────┼────────────────────┤
│九  │   辛○○   │肆萬零伍佰拾元（│壹萬仟元    │肆萬零伍佰拾│退休日期90.11.30                        │
│    │            │即民國九十一年二月│              │元            │離職互助金給付年度順序：九十一年度      │
│    │            │一日起至九十二年一│              │              │                                        │
│    │            │月廿二日止，以八十│              │              │                                        │
│    │            │三萬一千零八十四元│              │              │                                        │
│    │            │按週年利率百分之五│              │              │                                        │
│    │            │計算之利息）      │              │              │                                        │
├──┼──────┼─────────┼───────┼───────┼────────────────────┤
│十  │   乙○○   │肆萬伍仟壹佰壹拾元│壹萬伍仟元    │肆萬伍仟壹佰壹│退休日期90.11.30                        │
│    │            │（即民國九十一年二│              │拾元          │離職互助金給付年度順序：九十一年度      │
│    │            │月一日起至九十二年│              │              │                                        │
│    │            │一月廿二日止，以九│              │              │                                        │
│    │            │十二萬五千零一十七│              │              │                                        │
│    │            │元按週年利率百分之│              │              │                                        │
│    │            │五計算之利息）    │              │              │                                        │
├──┼──────┼─────────┼───────┼───────┼────────────────────┤
│十一│   壬○○   │肆萬零陸佰陸拾陸元│壹萬仟元    │肆萬零陸佰陸拾│退休日期90.11.30                        │
│    │            │（即民國九十一年二│              │陸元          │離職互助金給付年度順序：九十一年度      │
│    │            │月一日起至九十二年│              │              │                                        │
│    │            │一月廿二日止，以八│              │              │                                        │
│    │            │十三萬三千八百八十│              │              │                                        │
│    │            │四元按週年利率百分│              │              │                                        │
│    │            │之五計算之利息）  │              │              │                                        │
├──┼──────┼─────────┼───────┼───────┼────────────────────┤
│十二│   丁○○   │陸拾萬零佰玖拾陸│貳拾萬元      │陸拾萬零佰玖│退休日期90.11.30                        │
│    │            │元，及自民國九十二│              │拾陸元        │離職互助金給付年度順序：九十二年度      │
│    │            │年二月一日起至清償│              │              │                                        │
│    │            │日止，按週年利率百│              │              │                                        │
│    │            │分之五計算之利息  │              │              │                                        │
└──┴──────┴─────────┴───────┴───────┴────────────────────┘


司法院資訊處製作；財團法人民間司法改革基金會備份。
